臺北高等行政法院判決　　　　　　　　　　　　　　　九十年度訴字第二九九三號
　　　　　　　　　　　　　　　.
　　原　　　告　吉峰鐵櫃股份有限公司
　　代　表　人　甲○○
　　訴訟代理人　丁○○（會計師）
　　被　　　告　財政部台灣省北區國稅局
　　代　表　人　林吉昌（局長）
　　訴訟代理人　丙○○
　　　　　　　　乙○○
右當事人間因營利事業所得稅事件，原告不服財政部中華民國九十年二月二十一日台
財訴字第○八九○○七五一八一號訴願決定，提起行政訴訟。本院判決如左：
　　主  文
原告之訴駁回。
訴訟費用由原告負擔。
　　事  實
一、事實概要：
    原告民國（以下同）八十四年度營利事業所得稅結算申報，原列報營業收入淨額
    新台幣（以下同）九二、三二一、一○八元，課稅所得額一、○○○、九四○元
    ，案經被告增列利息收入七四三元，核定課稅所得額為一、○○一、六八三元，
    嗣法務部調查局台北縣調查站（以下簡稱台北縣調查站）查獲李文鑫集團申報或
    簽證案件涉有逃漏稅捐之嫌，將查扣資料移由被告審理，經被告函請原告於八十
    八年五月三十一日前提示帳證供核，惟原告逾期未提示，乃依所得稅法第八十三
    條規定，按原告之行業代號「一七二○─一一」之同業利潤標準為淨利率百分之
    十，加計非營業收入二一、四一三元，核定課稅所得額為九、二五三、五二四元
    。原告不服，申經復查結果，未獲變更，提起訴願，經遭駁回，遂向本院提起行
    政訴訟。
二、兩造聲明：
　(一)原告聲明求為判決：
    1.訴願決定及原處分均撤銷。
    2.訴訟費用由被告負擔。
　(二)被告聲明求為判決：
    原告之訴駁回，訴訟費用由原告負擔。
三、兩造之爭點：
    原告主張其八十四年度報稅帳簿憑證係存放在合格會計師事務所，嗣該會計師事
    務所因係李文鑫集團所僱用，牽涉逃漏稅捐案件，存放該處之各公司資料均為台
    北縣調查站查扣，並移送被告調查有無漏稅，原告不知為何散失帳證，自無法依
    被告之通知提示帳證供核，此係不可抗力之事故，並無過失，被告依原告之同業
    利潤標準核計並通知原告補稅，於法不合。被告則主張原告於會計師簽證完畢後
    ，依規定即應自行保管帳簿、憑證，原告並未能舉證證明其帳簿、憑證係台北縣
    調查站查扣遺失，自應依原告之同業利潤標準核定補稅等語。
　(一)原告主張之理由：
　　1.按「凡實施商業會計法之營利事業，應依左列規定設置帳簿：．．．二、製造
　　　造業：(一)日記簿。(二)總分類帳。(三)原物料明細帳（或稱材料明細帳）。(四)在製
　　　品明細帳。(五)製成品明細帳。(六)生產日報表。(七)其他必要輔助帳簿。」「對外
　　　營業事項之發生，營利事業應於發生時，自他人取得原始憑證．．．或給予他
　　　人原始憑證．．．。前項所稱營業事項，包括營利事業之貨物、資產、勞務等
　　　交易事項。內部會計事項，應有載明事實、金額、立據日期及立據人簽章之內
　　　部憑證，以資證明。」為稅捐稽徵機關管理營利事業會計帳簿憑證辦法第二條
　　　第二款及第二十一條所明定。次按「經稽徵機關書面審核核定之營利事業所得
      稅結算申報案件，均應列入抽查，其範圍如左：一、會計師查核簽證申報案件
      ，經書面審核核定者。」「稽徵機關應就每年書面審核核定之案件，採隨機選
      樣方式抽查百分之十。但左列案件必須抽查：．．．六、其他經財政部或稽徵
      機關首長指定應予抽查者。」「依前條規定應行抽查之案件，其經會計師查核
      簽證者，稽徵機關應通知代理會計師向委託人調取帳簿文據查核，但不得以電
      話或口頭通知。經依前項通知而逾期未提送，或因該代理會計師喪失稅務代理
      人資格，或其他原因致無法通知者，稽徵機關得直接向該事業調取帳簿文據查
      核。」亦為營利事業所得稅結算申報書面審核案件抽查辦法第三條第一款、第
      四條第六款及第五條所明定。
　　2.本件原告係殷實之營利事業，均依「稅捐稽徵機關管理營利事業會計帳簿憑證
      辦法」第二條第二款之規定設置帳簿；於對外營業事項發生時，即依同法第二
      十一條之規定，給予他人原始憑證或自他人取得原始憑證，內部會計事項，亦
      有載明事實、金額、立據日期及立據人簽章之內部憑證，以資證明。辦理當年
      度營利事業所得稅結算申報係委託會計師查核簽證申報在案。八十四年度營利
      事業所得稅結算申報案，原經被告書面審核核定全年課稅所得額為一、○○一
      、六八三元在案，詎料台北縣調查站以原告係委由李文鑫集團會計師簽證或申
      報案件，乃查扣原告當年度帳簿、文據等課稅資料，並移送被告審理，台北縣
      調查站及被告於查扣過程，其查扣之封箱、開箱均未會同原告或律師到場眼同
      ，明顯違反法律程序正當原則，且台北縣調查站制作之收據，僅約略記載營利
      事業名稱、查扣年度及課稅資料一袋（乙箱）而已，並未詳記扣押物之名目，
      核與刑事訴訟法第一百三十九條第一項、第一百五十條第三項之規定有違，明
      顯違反行政機關依法行政原則，被告「明知」帳證文據等課稅資料乙袋（乙箱
      ），已由台北縣調查站查扣後，移送被告審理，仍依前開「營利事業所得稅結
      算申報書面審核案件抽查辦法」之規定，對原告涉及本案營利事業抽查三個年
      度，並通知原告如期提示帳證文據備查，復以未如期提示帳冊，依所得稅法第
      八十三條規定，按同業利潤標準核定原告當年度所得額為九、二五三、五二四
      元，核定後迄今仍未將上開課稅資料袋（箱）內資料發還原告，綜上，被告稅
      捐之核定明顯違反「法律程序正當原則及依法行政原則，對原告有利及不利應
      一律注意原則暨社會經驗法則（有何種行業營業收入淨額九二、三二一、一○
      八元，課稅所得額高達九、二五三、五二四元？）」。
　　3.查本件係屬李文鑫集團案件，於八十九年一月二十四日復查申請書即主張帳簿
      、文據等課稅資料遭台北縣調查站查扣後已移被告審理。惟被告復查決定略謂
      「又查台北縣調查站查扣資料中『僅存放代理記帳業者部分表報等之資料乙袋
      ，並無帳冊憑證，訴願人復未提供有關機關調閱或查扣帳簿憑證之證據，以實
      其說，則所稱帳簿憑證遭查扣遺失，顯非實情，自無查核準則第十一條第二項
      規定之適用』」，乃維持原核定。受理訴願機關亦不查，更援引被告引用之行
      政法院（八十九年七月一日改制為最高行政法院）三十六年判字第十六號判例
      ，為訴願駁回決定。查本件係李文鑫集團案件，凡涉有本案之營利事業達一千
      多家，其帳證、文據均遭調查站查扣，此一事實於媒體、報紙刊載有案，乃公
      眾週知之事實，依舉證責任分配原則，原告無庸舉證，又原告八十五年度帳證
      亦遭台北縣調查站查扣移送被告審理後，已由被告通知領回有案可證。以上所
      訴主張，請依行政訴訟法第一百三十三條規定依職權調查證據，慎重考量此一
      不爭之事實，以發見事實真相及被告違反依法行政之事實。原告八十四年度帳
      證、文據等課稅資料，台北縣調查站制作之收據，僅約略記載公司名稱、查扣
      年度及課稅資料一袋（箱）而已，扣押物之內容名目為何？均未詳記，亦請被
      告提出台北縣調查站制作之收據，俾調查真相；原告八十四年度帳證、文據是
      否在查扣過程不慎遺漏滅失？抑混在其他營利事業資料袋（箱）？或尚在被告
      處？當待究明？否則迄今被告為何不發還查扣之課稅資料袋（箱）之資料？有
      無隱情？被告及受理訴願機關對原告所主張各節，均未予逐一論駁並作適當審
      理，致原告權益置之不顧，突增爭訟，浪費行政資源莫此為甚！
    4.次查被告以營利事業所得稅結算申報書面審核案件抽查辦法第三條第一款、第
      四條第六款、第五條之規定，對原告及其他涉案之營利事業行事實上之抽查，
      且一舉抽查三個年度，經查該辦法並無法律授權之依據，與前開行政程序法第
      四條、第一百零二條第二項、第一百五十條第二項、憲法第十九條、中央法規
      標準法第五條第二款等之規定不符，即就以被告引用之「營利事業所得稅結算
      申報查核準則」亦無法律授權之依據，且逾越法律授權之範圍與立法精神。試
      問被告核課稅捐之依據為何？被告是否依該辦法規定，應通知代理會計師向委
      託人調取帳簿文據查核之程序？於查核過程亦無給予原告陳述意見機會，是否
      有違行政程序之規定？且同屬涉李文鑫案之處理結果，被告與財政部台北市國
      稅局比較，顯有天壤之別，財政部台北市國稅局僅就台北縣調查站查扣年度抽
      查而已，而被告一舉抽查三個年度，有違行政程序法第六條規定「行政行為，
      非有正當理由，不得為差別待遇」之平等原則，難道是一國兩制嗎？且大部分
      營利事業均遭同業利潤標準核定，有違社會經驗法則及租稅負擔能力原則。
    5.末查逃漏稅捐應受處罰之構成要件，依稅捐稽徵法第四十一條至第四十三條規
      定，須以「詐術或其他不正當方法匿報、短報，致逃漏稅捐之結果」，始有其
      適用，本案僅係委由李文鑫集團簽證或申報案件，僅涉有逃漏稅捐之嫌而已，
      即行搜索、查扣進而對依法經書面審核核定案件，一舉抽查三個年度，且大部
      份均遭同業利潤標準核定，更甚者，還外加行為罰、漏稅罰，此種核稅方式，
      是否有違行政程序法第四條至第十條規定之「依法行政原則、明確原則、平等
      原則、比例原則、誠實信用原則、注意當事人有利及不利原則、行使裁量權原
      則等原則」。
      綜上，為確保依法行政，提高行政效能，增進人民對行政之信賴，避免行政資
      源無謂浪費，止爭息訟，提昇政府形象，請判決如原告訴之聲明云云。
　(二)被告主張之理由：
    1.(1)按「稽徵機關進行調查或復查時，納稅義務人應提示有關各種證明所得額之
        帳簿、文據；其未提示者，稽徵機關得依查得之資料或同業利潤標準，核定
        其所得額。」及「本法第八十三條所稱之帳簿文據，其關係所得額之一部或
        關係課稅年度中某一期間之所得額，而納稅義務人未能提示者，稽徵機關得
        就該部分依查得之資料或同業利潤標準核定其所得額。」為所得稅法第八十
        三條第一項及同法施行細則第八十一條所明定。所稱未提示，兼指帳簿文據
        全部未提示，或雖提示而有不完全、不健全或不相符者，均有其適用，行政
        法院六十一年判字第一九八號判例可資參照。
      (2)又按「稅捐之核課期間，依左列之規定：一、依法應由納稅義務人申報繳納
        之稅捐，已在規定期間內申報，且無故意以詐欺或其他不正當方法逃漏稅捐
        者，其核課期間為五年。．．．」「在前項核課期間內，經另發現應徵之稅
        捐者，仍應依法補徵或並予處罰，在核課期間內未經發現者，以後不得再補
        稅處罰。」「經稽徵機關書面審核核定之營利事業所得稅結算申報案件，均
        應列入抽查，其範圍如左：一、會計師查核簽證申報案件，經書面審核核定
        者。．．．」「稽徵機關應就每年書面審核核定之案件，採隨機選樣方式抽
        查百分之十。但左列案件必須抽查．．．四、課稅年度及課稅年度之前二年
        度內經查獲逃漏所得稅情節重大者。．．．」稅捐稽徵法第二十一條第一項
        第一款、第二項、營利事業所得稅結算申報書面審核案件抽查辦法第三條第
        一款、第四條第四款分別訂有明文。
      (3)再按「營利事業之帳簿憑證，除為緊急避免不可抗力災害損失、或有關機關
        因公調閱或送交合格會計師查核簽證外，應留置於營業場所，以備主管稽徵
        機關隨時查核。」「稽徵機關對於會計師依本辦法代理所得稅簽證申報案件
        及所提供查帳報告、查帳工作底稿以及其他有關表報說明，倘有疑問或認為
        尚有應行查核事項，除得向該會計師查詢，或通知會計師限期補具查核說明
        文件，或通知會計師向委託人調閱帳簿文據並會同審核外，對會計師代理簽
        證申報案件，應就書面查核認定。但會計師逾期未提送帳簿文據或喪失稅務
        代理人資格或其他原因致無法通告時，稽徵機關得直接向該委託人調取帳簿
        文據查核。」復為稅捐稽徵機關管理營利事業會計帳簿憑證辦法第二十五條
        暨會計師代理所得稅事務辦法第十四條第一項所明定。
    2.本件原告八十四年度營利事業所得稅結算申報，自行申報全年所得額為一、○
      ○○、九四○元，原係未列選案件，免調帳證查核，經被告暫依書面審查核定
      全年所得額為一、○○一、六八三元；嗣因台北縣調查站查獲李文鑫集團申報
      或簽證案件涉有逃漏稅之嫌，查扣之證物中有原告之資料袋，遂以原告涉嫌逃
      漏稅函送被告處理。經通知原告於八十八年五月三十一日上午提示帳簿憑證及
      有關文據供核，原告未依限期提示，迨八十八年六月一日始具文申請延期至代
      理會計師返還帳證後始行提示，因與規定不合未獲核准；被告乃依所得稅法第
      八十三條第一項規定，就營業收入淨額按部頒同業利潤標準核定其營業淨利為
      九、二三二、一一一元，加計非營業收入二一、四一三元，核定全年課稅所得
      額為九、二五三、五二四元，揆諸前揭法條規定，並無不合。
    3.原告主張當年度帳證、文據等課稅資料，遭台北縣調查站查扣並移送被告審理
      云云。查原告八十四年度營利事業所得稅結算申報案，業經會計師於八十五年
      五月二十一日完成簽證申報，並於八十六年八月六日按書面審核核定在案，依
      稅捐稽徵機關管理營利事業會計帳簿憑證辦法第二十五條規定，原告於會計師
      簽證申報完竣後，應將當年度帳簿憑證留置於原告之營業場所，以備主管稽徵
      機關隨時查核，始為適法。再查台北縣調查站查扣發交被告查核資料中，僅有
      資料袋乙袋（內含營業人使用統一發票購票證一本、營業人銷售額與營業稅申
      報書（四○一表）、營業稅繳款書收執聯各六份、一至十二月薪工資、加班費
      印領清冊、未經負責人簽章之手稿報表等），並無帳冊憑證，此事實經被告一
      再敘明，惟均為原告所否認。按「當事人主張事實須負舉證責任，倘其所提出
      之證據不足為其主張事實之證明，自不能認其主張之事實為真實。」為行政法
      院三十六年判字第十六號判例所明示，原告既未能提供有關機關調閱或查扣帳
      簿憑證之證據以實其說，則所稱帳簿憑證遭查扣遺失，或混在其他營利事業資
      料袋中，或仍在被告處，均屬臆測之詞，自不足採。至系爭查扣資料袋，因本
      件迄今仍在行政訴訟中，是尚未通知領回。
    4.原告又稱被告依「營利事業所得稅結算申報書面審核案件抽查辦法」規定，抽
      查三個年度營利事業所得稅申報案件，及引用「營利事業所得稅結算申報查核
      準則」規定，復查維持原核定，上述辦法及準則均無法律授權之依據等語。按
      「各機關依其法定職權或基於法律授權訂定之命令，應視其性質分別下達或發
      布，並即送立法院。」為中央法規標準法第七條所明定；又「若法律僅概括授
      權行政機關訂定施行細則者，該管行政機關於符合立法意旨且未逾越母法規定
      之限度內，自亦得就執行法律有關之細節性、技術性之事項以施行細則定之，
      惟其內容不能牴觸母法或對人民之自由權利增加法律所無之限制，行政機關在
      施行細則之外，為執行法律依職權發布之命令，尤應遵守上述原則。」復為司
      法院釋字第三六七號解釋理由書所釋示；再按「本法施行前，行政機關依中央
      法規標準法第七條訂定之命令，須以法律規定或以法律明列其授權依據者，應
      於本法施行後一年內，以法律規定或以法律明列其授權依據後修正或訂定；逾
      期失效。前項期間屆滿前一個月，行政院認有必要，經立法院同意後得以命令
      延長之。」行政程序法第一百七十四條之一亦訂有明文。查「營利事業所得稅
      結算申報書面審核案件抽查辦法」、「營利事業所得稅結算申報查核準則」均
      係財政部依中央法規標準法第七條規定基於法定職權所發布之命令，依司法院
      釋字第三六七號解釋理由書內容旨意，對納稅義務人自有約束力，且本件係在
      行政程序法施行前之案件，自有合法之效力，是所為處分，尚無違誤之處。
    5.至原告指陳同樣涉及李文鑫集團簽證或申報案件，被告與財政部台北市國稅局
      處理結果不同，有違行政程序法第六條規定之平等原則；且大部分營利事業均
      遭同業利潤標準核定，有違社會經驗法則及租稅負擔能力乙節。查被告係於法
      定核課期間內，對系爭涉嫌逃漏稅案件本諸職權進行查核，並就另發現有應徵
      之稅捐，依法補徵，有關抽查之年度則視案情需要而定，於法並無不合；至依
      所得稅法第八十三條規定，按部頒同業利潤標準核定所得額，依法有據，且同
      業利潤標準為財政部依「各該行業正常營運資料」所訂定，所指違背社會經驗
      法則及租稅負擔能力之說，要難謂為有理。另本件僅係就應補徵稅額進行補徵
      ，並未予裁罰處分，併予陳明。
    6.綜上論述，原處分及訴願決定，並無違誤，請判決如被告答辯之聲明等語。
　　理  由
一、本件原告八十四年度營利事業所得稅結算申報營業收入淨額九二、三二一、一○
    八元，課稅所得額一、○○○、九四○元，經被告初查增列利息收入七四三元，
    核定課稅所得額為一、○○一、六八三元，嗣台北縣調查站查獲李文鑫集團申報
    或簽證案件涉有逃漏稅捐之嫌，將查扣資料，移由被告審理，經被告函請原告於
    八十八年五月三十一日前提示帳證供核，惟原告逾期未提示，遂依所得稅法第八
    十三條規定，按原告之行業代號「一七二○─一一」之同業利潤標準為淨利率百
    分之十，加計非營業收入二一、四一三元，核定課稅所得額為九、二五三、五二
    四元。原告不服訴稱，原告本期申報案件係委託合格之會計師辦理查核簽證，有
    關憑證、帳冊均交由辦理，惟竟涉及李文鑫犯罪集團案件，非原告始料所及，有
    關帳簿憑證亦因該犯罪集團之受到偵查，為台北縣調查站查扣，並移送被告審理
    ，台北縣調查站及被告於查扣過程，其查扣之封箱、開箱均未會同原告或律師到
    場眼同，明顯違反法律程序正當原則；且台北縣調查站制作之收據，僅約略記載
    營利事業名稱、查扣年度及課稅資料一袋（乙箱）而已，並未詳記扣押物之名目
    ，有違刑事訴訟法第一百三十九條第一項、第一百五十條第三項之規定，違反行
    政機關依法行政原則；被告明知帳證文據等課稅資料乙袋（乙箱），已由台北縣
    調查站查扣後，移送被告審理，仍依「營利事業所得稅結算申報書面審核案件抽
    查辦法」之規定，對原告涉及本案營利事業抽查三個年度，並通知原告如期提示
    帳證文據備查，復以未如期提示帳冊，依所得稅法第八十三條規定，按同業利潤
    標準核定原告當年度所得額為九、二五三、五二四元。且「營利事業所得稅結算
    申報書面審核案件抽查辦法」並無法律授權之依據，與行政程序法第四條、第一
    百零二條第二項、第一百五十條第二項、憲法第十九條、中央法規標準法第五條
    第二款等之規定不符，即就以被告引用之「營利事業所得稅結算申報查核準則」
    亦無法律授權之依據，且逾越法律授權之範圍與立法精神，且原告並非拒不提示
    ，無法提供相關帳簿憑證供核，不論為不可抗力事件或因公調閱，被告逕依所得
    稅法第八十三條規定按同業利潤標準核定所得額，顯失公平云云。
二、按「納稅義務人已依規定辦理結算申報，但於稽徵機關進行調查時，通知提示有
    關各種證明所得額之帳簿、文據而未依限提示者，稽徵機關得依查得之資料或同
    業利潤標準核定其所得額．．．」所得稅法第八十三條第三項定有明文。本件原
    告申請復查時，經被告通知原告於八十九年一月二十六日檢附相關帳證供核，取
    有雙掛號郵件收件回執附卷可稽，惟原告僅於一月二十日及一月二十四日分別提
    出申請函，除稱帳證遭查扣無法提示外，復主張有關機關進行扣帳時，違反程序
    正當性云云。惟查原告八十四年度營利事業所得稅結算申報案，業經會計師於八
    十五年五月十五日查核簽證申報，並經被告於八十六年八月六日核定在案，依稅
    捐稽徵機關管理營利事業會計憑證辦法第二十五條規定，原告應於會計師簽證申
    報完竣後，將該年度之帳簿憑證存放於自己之營業場所，以備主管稽徵機關隨時
    查核，始為適法。次查李文鑫係稅務員出身，諸多公司委請其辦理簽證事宜，該
    李文鑫將各公司委託伊辦理稅務之案件運送至其在大陸東莞及上海所設事務所，
    僱請廉價之員工登帳，本件案發後，台灣記帳業者，曾集資欲至大陸找李文鑫運
    回帳證資料，惟為李文鑫所拒而未能運回等情，業經李文鑫僱請之會計師林文忠
    於本院八十九年度訴字三四一七號案審理中到庭結證綦詳，有該案判決附卷可稽
    ，查李文鑫在大陸既設有二個事務所，僱員登帳，足證其運至大陸之稅務帳簿、
    憑證當非少數，本件經台北縣調查站查扣之資料袋，其袋內僅有統一發票購票證
    一本、營業人銷售額與營業稅申報書（四○一表）、營業稅繳款書收執聯各六份
    、一至十二月員工薪資單、加班印領清冊，未經負責人簽章之手稿報表等，並無
    帳冊憑證，此有上開資料影本附卷可憑，按「當事人主張事實須負舉證責任，倘
    其所提出之證據不足為主張事實之證明，自不能認其主張之事實為真實。」（參
    照現改制為最高行政法院之行政法院三十六年判字第十六號判例）本件原告既未
    提供有關機關調閱或查扣帳證之證據，以實其說，則其情節難認屬帳證因遭受不
    可抗力災害或有關機關因公調閱而滅失，自無上開查核準則第十一條第二項規定
    之適用，且本件被告係核定原告補稅，並未處分漏稅罰，與司法院釋字第二七五
    號解釋係對漏稅罰所作之解釋內容不同，原處分按原告之行業代號「一七二○─
    一一」之同業利潤標準為淨利率百分之十計算，加計非營業收入二一、四一三元
    ，核定課稅所得額為九、二五三、五二四元，於法並無不合，訴願決定予以維持
    ，亦稱妥適。原告徒執前詞，訴請撤銷，為無理由，應予駁回。
據上論結，本件原告之訴為無理由，爰依行政訴訟法第九十八條第三項前段，判決如
主文。
中　　華　　民　　國　　　九十一　　年　　　四　　　　月　　　十六　　　日
                            臺 北 高 等 行 政 法 院   第 七 庭
                                           審 判 長 法  官　鄭小康
                                                    法  官　黃秋鴻
                                                    法  官　林金本
右為正本係照原本作成。
如不服本判決，應於送達後二十日內，向本院提出上訴狀並表明上訴理由，如於本判
決宣示後送達前提起上訴者，應於判決送達後二十日內補提上訴理由書（須按他造人
數附繕本）。
中　　華　　民　　國　　　九十一　　年　　　四　　　　月　　　十七　　　日
            　　　　　　　　　　　　　　    　      書記官  簡信滇
